【裁判字號】    95,裁,1048
【裁判日期】    950518
【裁判案由】    非法占用國有土地
【裁判全文】
最  高  行  政  法  院  裁  定
                                     95年度裁字第01048號
抗  告  人  丁○○○
訴訟代理人  乙○○
相  對  人  財政部國有財產局臺灣北區辦事處
代  表  人  丙○○
送達代收人  甲○○
上列抗告人因與相對人財政部國有財產局臺灣北區辦事處間非法
占用國有土地事件，對於中華民國94年8月1日臺北高等行政法院
93年度訴字第3781號裁定提起抗告，本院裁定如下︰
    主  文
抗告駁回。
抗告訴訟費用由抗告人負擔。
    理  由
一、抗告人於原審起訴意旨略以：坐落臺北市○○區○○段1小
    段165地號土地，於民國（下同）36年3月30日原總登記為黃
    寬所有，44年11月22日黃寬賣予黃榮、陳石柱建築房屋，46
    年7月20日建物所有權第一次登記為黃榮、陳石柱各2分之1
    共有，並於同日賣予江玉釵所有，47年8月25日再賣予孫大
    川、孫禮宗、孫龍慶各3分之1共有，56年4月10日孫嬰繼承
    孫龍慶3分之1持分，56年12月26日有償贈與抗告人所有權全
    部，該土地之權利既由抗告人承受，抗告人絕無占用國有土
    地情事，相對人捏詞抗告人無權占用並命繳付占用補償金，
    殊屬認事用法違誤，爰不服相對人92年8月26日命抗告人給
    付87年8月至92年7月之占用國有土地使用補償金及相對人93
    年7月12日追繳抗告人至93年6月之占用國有土地使用補償金
    之處分，循序提起本件行政訴訟，聲明請求(一)訴願決定及相
    對人93年10月8日台財產北改字第0930034718號函均撤銷。
    (二)台北市○○區○○段1小段165地號，面積44平方公尺，占
    用國有土地補償金，87年8月至93年6月，5年11個月計新台
    幣（下同）1,132,083元撤銷。(三)前項土地所有權繼承人中
    華民國，管理機關即相對人，應無償所有權移轉登記為丁○
    ○○所有。(四)前項土地被繼承人黃寬遺產，丁○○○有債權
    90,585元，遺產負擔10,716,315元，共計10,725,900元，繼
    承人中華民國及管理機關即相對人應給付丁○○○等語。原
    裁定駁回抗告人在原審之訴，其理由略以：查抗告人係主張
    其因受贈取得系爭土地所有權，而相對人則主張抗告人係無
    權占用系爭土地，兩造間顯係私權爭執，應循民事訴訟程序
    解決，本院無審判權限，且依司法院釋字第448號解釋，相
    對人代表國庫管理或處理國有財產，係屬私法性質之行為，
    非屬行政處分，自不得提起訴願及行政訴訟，訴願機關從程
    序上決定駁回其訴願，尚無不合，抗告人復對之提起行政訴
    訟，難謂合法，應予駁回。
二、抗告意旨除重複其於原審之主張外，略謂：黃寬於45年10月
    1日死亡，台北地方法院士林分院81年度繼字第22號判決指
    定財政部國有財產局為黃寬遺產管理人，87年7月22日繼承
    登記中華民國所有，即收歸國有，繼承人中華民國，應履行
    黃寬出賣土地之義務，將165號土地所有權移轉登記於丁○
    ○○，相對人應依法行政，依行政程序法第1條及第8條，應
    准所請。惟相對人依法務部80年11月13日法80律字第16834
    號函，認國庫依法律規定取得剩餘財產，係原始取得，抗告
    人無法就黃寬遺產主張權利；此係牴觸民法第1148條、憲法
    第172條規定，無效，依行政程序法第1條及第8條規定已違
    誤。況黃寬遺產繼承，抗告人於催告債權人期滿前，82年間
    已申報債權、所有權、地上權，93年9月1日申請函催辦，被
    上訴人應就各該函辦理。又抗告人向相對人之申請函，相對
    人之作為或不作為致損害權益，得提起行政訴訟，行政訴訟
    法第5條明定之；前開申請函直接發生法律效果，屬行政處
    分，訴願法第3條明定之。相對人捏詞非行政處分，依行政
    程序法第1、8條規定，顯屬違誤。相對人未針對93年9月1日
    申請函就申請事項逐一處分，已違誤；訴願決定僅就申請事
    項中占用國有土地使用補償金一項為訴願決定，再違誤；訴
    願決定，以及原裁定所謂占用國有土地使用補償金非行政處
    分，駁回訴願及訴訟，顯屬認事用法違誤，猶訴願決定及裁
    定不備理由之違誤。相對人所謂92年8月26日台財產北改字
    第0920032856號函，抗告人未曾收受，不知情，其命相對人
    納五年十一個月土地使用費，逾二年，請求權時效消滅，依
    民法第127條規定，其命納違誤。按本案所謂土地使用費，
    非租金；抗告人已取得所有權，且交地，土地使用費屬抗告
    人所有，民法第373條明定之。是抗告人絕無無權占用土地
    情事，相對人不得依租金濫收土地使用費，絕無民法第126
    條之適用，為此請求撤銷原裁定、訴願決定、相對人93年10
    月8日台財產北改字第0930034718號函，發回原審法院或逕
    賜判決：(一)台北市○○區○○段1小段165地號，面積44平方
    公尺，占用國有土地補償金，87年8月至93年6月，5年11個
    月計1,132,083元撤銷。(二)前項土地所有權繼承人中華民國
    ，管理機關即相對人，應無償所有權移轉登記為丁○○○所
    有。(三)前項土地被繼承人黃寬遺產，丁○○○有債權90,585
    元，遺產負擔10,716,315元，共計10,725,900元，繼承人中
    華民國及管理機關即相對人應給付丁○○○等語。
三、本院按：「公法上之爭議，除法律別有規定外，得依本法提
    起行政訴訟。」「原告之訴有左列各款情形之一者，行政法
    院應以裁定駁回之：一、訴訟事件不屬行政法院之權限者。
    」行政訴訟法第2條、第107條第1項第1款分別定有明文。又
    「行政機關代表國庫出售或出租公有財產，並非行使公權力
    對外發生法律上效果之單方行政行為，即非行政處分，而屬
    私法上之契約行為，當事人若對之爭執，自應循民事訴訟程
    序解決。」業經司法院大法官會議釋字第448號解釋在案。
    依上訴人於原審起訴意旨，其係主張因受贈而取得系爭土地
    之所有權，並非無權占用，相對人認其無權占用國有土地，
    並命其繳付使用補償金，係屬違誤，因而聲明請求撤銷使用
    補償金並請求移轉系爭土地所有權及給付遺產債權及遺產負
    擔等情，顯屬私權爭執，本應循民事訴訟程序解決，且相對
    人代表國庫管理國有財產，發函通知抗告人繳納土地使用補
    償金，乃行使私法上權利之觀念通知行為，並非行使公權力
    而對外發生法律上效果之單方行政行為，則原審以行政法院
    無審判權限，且非屬行政處分，抗告人對之提起行政訴訟，
    難謂合法，而裁定駁回其訴，於法並無不合。抗告論旨，仍
    執前詞，指摘原裁定違誤，求予廢棄，難認有理由，應予駁
    回。
四、依行政訴訟法第104條、民事訴訟法第95條、第78條，裁定
    如主文。
中    華    民    國    95    年    5     月    18    日
                  第三庭審判長法  官  趙  永  康
                              法  官  黃  璽  君
                              法  官  侯  東  昇
                              法  官  黃  淑  玲
                              法  官  林  文  舟
以  上  正  本  證  明  與  原  本  無  異
中    華    民    國    95    年    5     月    19    日
                              書記官  彭  秀  玲


司法院資訊處製作；財團法人民間司法改革基金會備份。
